臺灣高等法院臺中分院刑事裁定　　　　 94年度交抗字第570號
抗　 告 　人
即原處分機關　交通部公路總局臺中區監理所
代　 表 　人　乙○○
代　 理 　人　甲○○
受　處　分人　丙○○
上列抗告人因受處分人聲明異議案件，不服臺灣臺中地方法院中
華民國94年7月29日裁定（94年度交聲字第468號），提起抗告，
本院裁定如下：
    主 　　 文
原裁定撤銷，發回臺灣臺中地方法院。
    理 　　 由
一、抗告意旨略稱：(一)原裁定理由三第三項略以：「按國家刑罰
    權對於情節較重等刑事犯罪行為，尚且有時效之規定，行政
    秩序罰均屬輕微之違法行為，豈有永久追訴處罰之理˙˙˙
    ˙˙」，其認定上顯有違誤，按行政罰法於 94年1月14日經
    立法院三讀通過，該法第27條第1 項規定：「行政罰之裁處
    權，因三年期間之經過而消滅」，而該法施行之前，本所之
    法律依據為行政程序法第131 條規定：「公法上之請求權，
    除法律有特別規定外，因五年間不行使而消滅」。及行政執
    行法第7 條規定：「行政執行，自處分、裁定確定之日或其
    他法令負有義務經通知限期履行之文書所定期間屆滿之日起
    ，五年內未經執行者，不再執行。˙˙˙˙˙」，且本所以
    於行政罰法之緩衝期一年之內加速裁決以期適法。(二)原裁定
    理由三第二項略以：「˙˙˙˙˙處罰機關應於舉發違反道
    路交通管理事件通知單送達二個月內依標準表逕行裁決之，
    違反道路交通管理事件統一裁罰標準及處理細則第44條第 1
    項項定有明文˙˙˙˙˙然因該細則第44條第1 項並未規定
    處罰機關違反「二個月」期間之規定時，有失權之效果，故
    解釋上該規定屬訓示之規定，惟處罰機關仍不得恣意違反上
    開「二個月」之期間˙˙˙˙˙」依據違反道路交通管理事
    件統一裁罰基準及處理細則第44條規定：「違反道路交通管
    理事件行為人，未依規定繳納罰鍰，或未依規定到案聽候裁
    決，處罰機關應於二個月內依基準表進行裁決之。」有關「
    二個月」內裁決之訓示規定，本所並無恣意違反上開「二個
    月」期限之規定，實因違規案件眾多及政府人力精簡確有實
    務上之困難，且送達程序繁瑣，完成送達程序均需超過「二
    個月」以上，且行政程序法之施行為確保民眾權益，未完成
    送達前之裁決是無效的，依法於五年內執行應是對民眾較有
    利的。且道路交通管理處罰條例之位階高於處理細則﹔凡違
    反交通管理處罰條例案件逾二個月以上裁決者，應仍屬處罰
    條例第90第2項（未修法前案件）、行政程序法第131條第 1
    項及行政執行法第7條第1項所規定之五年執行時效內，該行
    政處分依法應屬有效。(三)異議人空言抗辯其未有違規之行為
    ，其抗辯洵不足採，蓋異議人黃水木雖對於其違規行為提出
    否認，但亦承認有拒絕簽收之情事，異議人若對此違規有疑
    義，亦應於違規單期限內提出申訴，又佐以「舉發單位之函
    覆」及「開單員警之違規單」，顯見異議人係惡意不到案接
    受裁處，受處分人有佔用機車道行駛之違規事實，堪以認定
    。又交通員警誌單舉發違規事實，本質上屬行政處分，行政
    處分一旦有效成立，有以公定力規定法律秩序之效力，該行
    政處分可被推定為真正，其據以處分依據之事實認定亦屬正
    確。，是以立法者制定處理細則，賦予執勤員警裁量權，使
    其得當機處分以達維護交通秩序、安全之行政目的，若謂公
    務員為一切行政行為均需預留證據以證其實，國家行政勢必
    窒礙難行，且異議人亦未提出任何該處分屬於捏造之事實以
    供調查或抗辯，則員警本其維護交通秩序等職責所為之舉發
    ，自應受合法、正確之推定。爰請求撤銷原裁定，維持抗告
    人之原處分。
二、原裁定則以行政行為應受法律及一般法律原則之拘束；行政
    行為，非有正當理由，不得為差別待遇，行政程序法第四條
    、第六條分別定有明文。又平等原則為行政法之一般法律原
    則，係由憲法第七條所衍生，也稱為禁止差別待遇原則，意
    指行政權的行使，不論在實體上或程序上，相同事件應為相
    同處理，非有合理的正當理由，不得為差別待遇，此落實在
    行政法之具體表現即同法第六條之規定；並由憲法第七條之
    平等原則亦導出「禁止恣意原則」意指在行政的領域裡，行
    政機關在作成決定之際，僅能依事理的觀點為行為，而且其
    所作成的一切處置，均應與其所擬規制的實際狀態相當，此
    處所謂之「恣意」是指任性，專斷毫無標準且隨個人好惡之
    決定，而禁止恣意原則，不僅禁止故意的恣意行為，復禁止
    任何客觀上違反憲法基本精神及事物本質行為，因此，所謂
    恣意，實際上等同於欠缺適當的、充分的事理上理由。次按
    違反道路交通管理事件行為人，未依規定自動繳納罰鍰，或
    未依規定到案聽候裁決，處罰機關應於舉發違反道路交通管
    理事件通知單送達二個月內依標準表逕行裁決之，違反道路
    交通管理事件統一裁罰標準及處理細則第四十四條第一項定
    有明文。此項規定顯係主管機關即交通部與內政部為補充前
    揭道路交通管理處罰條例漏未對處罰機關於受理違反道路交
    通管理事件裁決時效所為之補充性質行政命令，然因該細則
    第四十四條第一項並未規定處罰機關違反「二個月」期間之
    規定時，有失權之效果，故解釋上該規定屬訓示之規定，惟
    處罰機關仍不得恣意違反上開「二個月」之期間，如處罰機
    關遇有違反道路交通管理事件行為人，未依規定自動繳納罰
    鍰，或未依規定到案聽候裁決時，未依上開行政命令之規定
    於舉發違反道路交通管理事件通知單送達二個月內依標準表
    逕行裁決，竟無故延宕數年後始加以裁決，致使受處分人對
    違規之事實有爭執時，因時間之經過，致未能即時、適時提
    出有利之證據，而蒙受重大之不利益，此處罰機關無故延宕
    達數年之始逕行裁決之行為，即屬恣意行為。而本件原處分
    機關遲至 94年6月20日始為對前揭違規案件作出裁決，距違
    規行為之日已逾三年之久，有卷附舉發違反道路交通管理事
    件通知單及違反道路交通管理事件裁決書各一紙可稽，顯逾
    上開違反道路交通管理事件統一裁罰標準及處理細則第44條
    條第1 項裁決期限之規定且屬情節重大，而原處分機關此番
    延宕有無正當、合理之理由，則原處分機關對異議人所為之
    裁決顯已違反行政程序法第6 條所揭櫫之平等原則而違反情
    節重大，是其處分亦難認屬合法。按國家刑罰權對於情節較
    重等刑事犯罪行為，尚且有時效之規定，行政秩序罰均屬輕
    微之違法行為，豈有永久追訴處罰之理？再者，行政罰法業
    於 94年1月14日經立法院三讀通過，雖行政罰法尚未公布施
    行，惟觀之行政罰法第27條第1 項規定：「行政罰之裁處權
    ，因三年期間之經過而消滅。」及參照該條立法意旨：「本
    條係有關行政罰裁處權時效之規定。按行政罰裁處權之行使
    與否，不宜懸之過久，而使處罰關係處於不確定狀態，影響
    人民權益，惟亦不宜過短，以免對社會秩序之維護有所影響
    ，爰於第一項定其消滅時效為三年。第2 項並就時效之起算
    點加以明定，以杜紛爭。至行政罰之執行時效，則依行政執
    行法第7條第1項規定處理。」可知，原處分機關對於違反道
    路交通管理事件行為人，其是否行使裁罰權，實不宜久懸不
    決，而使處罰關係處於不確定狀態，致影響人民權益。據此
    ，雖行政罰法尚未施行，亦應適用該法第27條有關行政罰裁
    處權時效之法理，以審酌主管機關之處分。因認原處分機關
    對本件之裁罰期限既違反主管機關所定違反道路交通管理事
    件統一裁罰標準及處理細則第44條第1 項之規定，亦屬違反
    行政程序法第6 條所定平等原則之規定且情節重大，從而原
    處分機關對異議人所為之裁處，即非適法，應認為本件異議
    為有理由，因而撤銷原處分並另為受處分人不罰之諭知。
三、經查：道路交通管理處罰條例對於凡違反交通管理處罰條例
    之案件，並未有時效之規定。而違反道路交通管理事件統一
    裁罰基準及處理細則係基於上開條例之授權而訂定，自無法
    愈越其母法而另有時效之規定。是違反道路交通管理事件統
    一裁罰基準及處理細則第44條規定：「違反道路交通管理事
    件行為人，未依規定繳納罰鍰，或未依規定到案聽候裁決，
    處罰機關應於二個月內依基準表進行裁決之。」有關「二個
    月」內裁決之規定係屬訓示規定，違反上開「二個月」之規
    定，並不產生失權之效果，處罰機關仍得處罰。另查行政罰
    法於94年2月5日經總統公布制定，而該法第27條第1 項雖規
    定：「行政罰之裁處權，因三年期間之經過而消滅」，惟依
    該法第46條規定，該法自公布後一年實施。目前尚未實施，
    自無法適用該法第27條第1 項之規定。從而在法無明文情形
    下，原裁定卻以行政罰法尚未施行，反而適用該法第27條有
    關行政罰裁處權時效之法理，而撤銷抗告人之原處分，改裁
    定受處分人不罰，自有未洽。抗告人執此抗告指摘原裁定不
    當，為有理由，自應將原裁定撤銷，並發回原裁定法院另為
    適法之處分。
四、據上論斷，應依道路交通案件處理辦法第26條，刑事訴訟法
    第413條前段，裁定如主文。
中　　華　　民　　國　　94　　年　　9 　　月　　30　　日
              刑事第八庭  審判長法　官　羅　得　村
                                法　官　劉　榮　服
                                法　官　巫　政　松
上列正本證明與原本無異。
不得再抗告。
                                書記官　陳　妙　瑋
中　　華　　民　　國　　94　　年　　10　　月　　3 　　日
                                                      Ｒ
